臺灣雲林地方法院民事簡易判決
110年度虎簡字第127號
原      告  台新國際商業銀行股份有限公司

法定代理人  尚瑞強  
訴訟代理人  陳怡安  


被      告  蔡金彥  
            蔡金專  


            許燕    

            蔡金葱  
            蔡金蜜  
上列當事人間請求塗銷土地所有權移轉登記等事件，本院於民國
110年8月27日言詞辯論終結，判決如下：
    主      文
原告之訴駁回。
訴訟費用新臺幣參仟陸佰肆拾元由原告負擔。
    事實及理由
壹、程序部分
一、訴狀送達後，原告不得將原訴變更或追加他訴；不變更訴訟
    標的，而補充或更正事實上或法律上之陳述者，非為訴之變
    更或追加，民事訴訟法第255條第1項、第256項定有明文。
    上開規定依同法第436條第2項於簡易訴訟程序亦適用之。本
    件原告起訴時以蔡金彥、蔡＊＊、許燕、蔡金葱（起訴狀誤載
    為蔡金蔥）、蔡金蜜為被告，嗣查得蔡＊＊真實姓名為蔡金專
    ，遂更正以蔡金專為被告，並更正蔡金葱姓名，均屬更正事
    實上陳述，合於首揭規定，應予准許。
二、被告蔡金彥、蔡金專、許燕、蔡金葱、蔡金蜜（下除分稱外
    ，合稱被告五人）經合法通知，未於言詞辯論期日到場，核
    無民事訴訟法第386條各款所列情形，爰依原告聲請，由其
    一造辯論而為判決。
貳、實體部分
一、原告起訴主張：被告蔡金彥積欠原告新臺幣（下同）413,98
    6元及利息未清償，已陷於無資力。經查訴外人即被繼承人
    蔡北遺有如附表所示之遺產（下稱系爭遺產），被告蔡金彥
    為其繼承人，因積欠原告上開款項，恐辦理繼承登記後遭原
    告追索，始與其餘繼承人合意，由被告蔡金專單獨為系爭遺
    產繼承登記，被告蔡金彥則全然放棄登記為所有權人，其行
    為不啻等同將被告蔡金彥應繼承之財產權利即應繼分無償移
    轉與被告蔡金專，其無償行為已損害原告之債權，爰依民法
    第244條第1項、第4項規定提起本件訴訟等語。並聲明：㈠被
    告五人就如被繼承人所遺系爭遺產所為之遺產分割協議之債
    權行為，及分割繼承登記之物權行為應予撤銷。㈡被告蔡金
    專應將系爭遺產原因發生日期民國109年8月9日、登記日期1
    09年10月7日之分割繼承登記予以塗銷。
二、被告部分：
  ㈠被告蔡金專未於言詞辯論期日到場，惟提出書狀辯以：訴外
    人蔡北去世後，各繼承人考量系爭遺產位置偏遠且價值不高
    ，顧及祖產之完整，認為日後亦無再細行分割之必要，經協
    議後由伊以各6萬元向其餘繼承人購買其等應繼承之持分，
    於簽訂協議書同時以現金交付，是其餘繼承人均係基於與伊
    之間的買賣關係為應繼承部分移轉，並非原告所稱被告蔡金
    彥及其餘繼承人將應繼承之部分無償移轉與伊等語。並聲明
    ：原告之訴駁回。
  ㈡被告蔡金彥、許燕、蔡金葱、蔡金蜜經合法通知，未於言詞
    辯論期日到場，亦未提出書狀作何聲明或陳述。
三、本院之判斷：
  ㈠債務人所為之無償行為，有害及債權者，債權人得聲請法院
    撤銷之；債務人所為之有償行為，於行為時明知有損害於債
    權人之權利者，以受益人於受益時亦知其情事者為限，債權
    人得聲請法院撤銷之；該撤銷權自債權人知有撤銷原因時起
    ，1年間不行使，或自詐害債權行為時起經過10年而消滅，
    民法第244條第1項、第2項、第245條分別定有明文。是債權
    人主張第244條之撤銷權時，就除斥期間有無經過，雖當事
    人未有主張或抗辯，法院亦應先為調查認定，以為判斷依據
    。本件原告係於110年4月8日起訴，有起訴狀上本院收文章
    日期戳印可參（見本院卷第7頁），而被告五人係於109年9
    月30日為遺產分割協議，並於109年10月7日辦畢所有權移轉
    登記，有本院所調取之雲林縣虎尾地政事務所109年虎地資
    字第79490號登記申請書影本內所附分割繼承協議書、原告
    所提出之系爭遺產登記第一類謄本可稽（見本院卷第33、14
    5至215頁），是原告提起本件撤銷訴訟，顯然尚未逾1年之
    除斥期間，應堪認定。
  ㈡原告主張被告蔡金彥積欠原告款項，迄今尚未清償，又訴外
    人蔡北於109年8月9日死亡，遺有系爭遺產，被告五人均為
    訴外人蔡北之繼承人，且均未拋棄繼承，其等協議分割遺產
    ，將系爭遺產均分歸被告蔡金專所有，並已辦理分割繼承登
    記完畢等情，有原告所提出之臺灣新北地方法院債權憑證、
    繼續執行紀錄表、系爭遺產登記謄本、家事事件公告查詢結
    果、訴外人蔡北繼承系統表、除戶謄本、繼承人戶籍謄本為
    憑（見本院卷第11至17、145至215、217至231頁），並有雲
    林縣虎尾地政事務所109年虎地資字第79490號登記申請書影
    本內所附分割繼承協議書、本院虎尾簡易庭查詢表附卷可稽
    （見本院卷第27至79、97頁），堪信為真。
  ㈢民法第244條所稱之無償或有償行為，係以債務人與第三人間
    之行為有無互為對價關係之給付為其區別標準（最高法院10
    1年度台上字第498號判決意旨參照）。是以，原告得否訴請
    撤銷繼承人間之遺產分割協議，仍應以繼承人間有無互為對
    價關係之給付，是否害及債權人之債權判斷，以定得否訴請
    撤銷。又繼承人間之遺產分割協議，係公同共有人間就公同
    共有物所為之處分行為，倘全部遺產協議分割歸由其他繼承
    人取得，對未分割取得遺產之該繼承人而言，形式上固具有
    無償行為之外觀，然而，就某一法律行為應屬有償、無償之
    定性，當以當事人之真意及實質內涵而定，不應僅以外觀認
    定。被告蔡金專具狀辯稱係以各6萬元之對價，向被告蔡金
    彥、許燕、蔡金葱、蔡金蜜購買各自繼承之持分，並提出協
    議書影本為憑，該協議書上載明已由被告蔡金專給付各6萬
    元，經被告蔡金彥、許燕、蔡金葱、蔡金蜜簽收無訛；衡以
    系爭遺產於被繼承人蔡北109年死亡時之核定價額分別為312
    ,989元、4,790元，有上開財政部中區國稅局遺產稅免稅證
    明書附卷可稽，合計為317,779元（312,989＋4,790＝317,779
    元），以被告五人法定應繼分為計算，每人法定應繼分之遺
    產價額約為63,556元（計算式：317,779元÷5＝63,556元），
    與被告蔡金專抗辯買賣系爭遺產應繼分對價為各6萬元並非
    顯不相當；再者，被告許燕、蔡金葱、蔡金蜜均非原告債務
    人，並無被原告追索之可能，若非真有上開情事，又何以願
    意放棄自身權利，不為遺產之繼承？是被告蔡金專所辯，應
    非無稽。原告雖否認被告蔡金專前揭答辯及所提出上開協議
    書之真正，主張被告五人所出具之上開分割繼承協議書並無
    繼承人間有互相買賣、找補之紀錄，應為無償行為云云，惟
    被告五人向地政機關所提出之上開分割繼承協議書，既係供
    地政機關為繼承登記，僅記載遺產名稱、權利範圍、分歸哪
    位繼承人取得即為已足，難認必定會詳細記載繼承人間如何
    找補、買賣等事項，是僅依上開分割繼承協議書之記載，無
    從認定被告蔡金彥確係無償處分得繼承之遺產，且已有害於
    原告之債權，原告復未能再提出其他證據以證明其主張，是
    原告就被告五人所為遺產分割協議屬被告蔡金彥無償行為，
    且有害原告之債權等應負積極舉證責任之事實，未能舉證以
    實其說，其請求撤銷被告五人間遺產分割協議之債權行為及
    物權行為，並將系爭遺產回復登記為被告五人所有，即無所
    據。
四、從而，原告依民法第244條第1項、第4項規定，請求撤銷被
    告五人就如被繼承人所遺系爭遺產所為遺產分割協議之債權
    行為及分割繼承登記之物權行為，並請求被告蔡金專將系爭
    遺產原因發生日期109年8月9日、登記日期109年10月7日之
    分割繼承登記予以塗銷，均無理由，應予駁回。
五、本件事證已臻明確，兩造其餘之攻擊或防禦方法，及所援用
    之證據，經本院斟酌後，認為與判決基礎之事實並無影響，
    均不足以影響本裁判之結果，自無庸一一詳予論駁之必要，
    併此敘明。
六、訴訟費用負擔之依據：民事訴訟法第78條。
中　　華　　民　　國　　110 　年　　9 　　月　　10　　日
                  虎尾簡易庭  法  官  黃麗文
以上正本證明與原本無異。
如不服本判決，須於判決送達後20日內向本庭（臺灣雲林地方法
院虎尾簡易庭）提出上訴狀。（須按他造當事人之人數附繕本）
。
中　　華　　民　　國　　110 　年　　9 　　月　　10　　日
                              書記官  曾鈺仁
附表：
編號 財產內容 權利範圍   1 雲林縣○○鎮○○○段000地號土地 120分之1   2 雲林縣○○鎮○○○段000○0地號土地 120分之1